【裁判字號】    97,台非,196
【裁判日期】    970425
【裁判案由】    違反貪污治罪條例
【裁判全文】
最高法院刑事判決              九十七年度台非字第一九六號
上  訴  人  最高法院檢察署檢察總長
被      告  甲○○○
上列上訴人因被告違反貪污治罪條例案件，對於台灣高等法院高
雄分院中華民國九十六年六月二十八日第二審確定判決（九十五
年度重上更(四)字第六七號，起訴案號：台灣高雄地方法院檢察署
八十五年度偵字第二九七三六、二九八七四、三００六八、三０
一二八、三０一四一號、八十六年度偵字第三三八六、四六九七
、六四五四號），認為部分違法，提起非常上訴，本院判決如下
：
    主  文
上訴駁回。
    理  由
非常上訴理由稱：一、按已受請求之事項未予判決，或未受請求
之事項予以判決者，其判決當然違背法令。刑事訴訟法第三百七
十九條第十二款定有明文。又科刑之判決，得就起訴之犯罪事實
，變更檢察官所引應適用之法條者，係指法院得在事實同一之範
圍內，亦即必不變更起訴之犯罪事實，始得自由認定事實，適用
法律。另依最高法院六十九年台上字第一八０二號判例意旨：起
訴之詐欺事實，若無一語涉及行求賄賂，則詐欺與行賄，乃截然
不同之兩事，要無事實同一之可言。查本件起訴事實係以被告甲
○○○對於公務員鍾富成違背職務（洩漏職務上應秘密之投標廠
商名單）之行為，交付賄賂，涉嫌違反貪污治罪條例第十條第一
項之行賄罪，鍾富成則涉嫌違反同條例第四條第一項第五款之違
背職務收賄罪（見起訴書「犯罪事實」欄「三」、「證據並所犯
法條」欄「二」之記載）。原確定判決則以刑法修正施行後，鍾
富成已非刑法上之公務員，故無貪污治罪條例之適用，惟因與背
信之社會基本事實相同，乃依法變更檢察官起訴所引適用之法條
，而對鍾富成、甲○○○論以共同背信罪。但查有關甲○○○之
起訴犯罪事實僅係行賄行為，與鍾富成之收賄行為，乃對立犯之
關係，非指甲○○○對於鍾富成之洩密與收賄行為，具有犯意之
聯絡與行為之分擔。且「行賄」與「背信」，應屬兩事，尚無事
實同一之可言。則原確定判決就甲○○○部分，予以變更起訴法
條，逕依共同背信罪（身分共犯）論處。顯有可議。原確定判決
若認定甲○○○與鍾富成係共同洩密違背職務而犯共同背信罪，
因甲○○○之共同洩密及背信事實，並非起訴事實（行賄）之範
圍，審理法院就背信部分僅能移送檢察官另行偵辦起訴，始為適
法。故原確定判決非無對於未受請求之事項予以判決之違誤。二
、況按刑法第一百三十二條第一項之公務員洩漏國防以外之秘密
罪，亦為身分犯之一種，若無公務員身分之人與公務員共犯該罪
時，依同法第三十一條第一項規定，雖應論以共犯；但以該無身
分關係者與公務員共同將國防以外之秘密洩漏予他人，始克相當
。倘公務員洩密之對象即為該無身分關係之人時，該無身分關係
者乃公務員洩密之相對人，尚不能依上開洩密罪之共同正犯論處
。（最高法院八十八年度台上字第五七四一號判決參照）。原確
定判決事實記載：「鍾富成……至高雄市三民區○○○路二八七
號甲○○○住處，將其職務上應秘密之工程領標廠商名單交付甲
○○○，而為違背其任務之行為……由甲○○○交由孫韶憶轉交
呂清安、洪文駕、陳仁昇、林朝清、褚樹人等人」等情，已如上
述。據此以觀，鍾富成洩密之對象，似即為無身分關係之甲○○
○，該無身分關係之甲○○○乃時任公務員鍾富成洩密之相對人
，尚不能認有共同洩密而與鍾富成共犯背信之可言。原確定判決
以其等共犯背信罪，亦有判決適用法則不當之違法。三、原確定
判決於事實記載：「甲○○○非為他人處理事務之人，仍與鍾富
成共同意圖為自己不法之利益，而將該職務上應秘密之事項，由
甲○○○交由……轉交……知悉」（見原確定判決第四頁第十二
至十五行）。及理由論述：「被告甲○○○……雖無特定關係即
非屬南一工程總隊之職員，但其與鍾富成共同實行，仍應論以共
犯」（見原確定判決第二十六頁第十一至十三行），亦即認定無
身分關係之甲○○○與有身分關係之鍾富成為共同正犯。果爾被
告甲○○○所為，除係犯刑法第三百四十二條之背信罪外，尚應
與鍾富成共犯同法第一百三十二條第三項之「非公務員洩漏或交
付因職務或業務知悉或持有之消息罪」（即洩漏國防以外之秘密
罪），兩罪具有牽連關係，為裁判上一罪，乃原確定判決僅對被
告甲○○○論處背信罪，而就有牽連關係之洩漏國防以外之秘密
罪部分，置之不論。亦有已受請求之事項，未予判決之違法（最
高法院七十年度台上字第四一七七號、七十八年度台上字第五二
九號、八十一年度台上字第七六號判決參照）。四、本件起訴事
實另以被告甲○○○與孫韶憶等六十人之濫用市場獨占力量行為
（圍標），係違反公平交易法第十四條事業不得為聯合行為之規
定，而共犯同法第三十五條之罪嫌（見起訴書「證據並所犯法條
」欄「二」之記載。益徵起訴事實係指甲○○○為圍標行為之共
犯，而非與鍾富成為洩密、背信行為之共犯）。但原確定判決就
甲○○○涉嫌違反公平交易法部分，是否構成犯罪，均未論及。
亦有已受請求之事項未予判決兼理由不備之違法。五、案經確定
，爰依刑事訴訟法第四百四十一條、第四百四十三條提起非常上
訴，以資糾正等語。
本院按非常上訴制度，乃對於審判違背法令之確定判決，所設之
救濟制度，與因事實錯誤而設之再審救濟制度有間，故非常上訴
審，應受確定判決所認定事實之拘束，僅能就原判決所認定之犯
罪事實，審核其適用法令有無違誤。刑事訴訟法第二百六十八條
規定：法院不得就未經起訴之犯罪審判。係指犯罪完全未經起訴
者而言，如已經檢察官於起訴書犯罪事實欄記載其犯罪事實，縱
未記載其起訴法條，或記載不當，仍難謂非已就該事實提起公訴
。法院對之為裁判，即非屬同法第三百七十九條第十二款所稱之
未受請求之事項予以判決之情形。本件檢察官於起訴書犯罪事實
欄載稱：鍾富成係前台灣南區電信管理局第一工程總隊發包科技
術佐，……自民國七十七年起，鍾富成明知領標廠商之名單應予
保密，仍意圖自己不法之所有，基於概括之犯意，陸續提供領標
廠商名單予王寶興黑道圍標集團，為違背職務之行為。……七十
九年間王寶興因案入監服刑，鍾富成仍繼續洩漏領標及得標廠商
資料提供予被告甲○○○，轉交予呂清安、林朝清、褚樹人等圍
標集團核心分子以向得標廠商索取保護費等情（起訴書犯罪事實
三）。而本件原確定判決認定之事實為：鍾富成因業務關係與甲
○○○熟識，明知向前交通部台灣南區電信管理局第一工程總隊
（嗣改制為中華電信股份有限公司台灣南區電信分公司南高雄營
運處）郵購招標文件之領標廠商名單，係其職務上應予保密事項
，竟意圖為自己不法之利益，並基於概括之犯意，因甲○○○之
要求，自八十一年十二月間起，至八十二年十一月十八日止，連
續於公開招標工程開標前，於發標工程中約二十次，至甲○○○
住處，將其職務上應秘密之工程領標廠商名單交付甲○○○，而
為違背其任務之行為。甲○○○雖非為他人處理事務之人，仍與
鍾富成共同意圖為自己不法之利益，而將該職務上應秘密之事項
，由甲○○○交由孫韶憶再轉交呂清安、洪文駕、陳仁昇、林朝
清、褚樹人等人（該期間王寶興在監服刑），使得呂清安等人得
以知悉欲投標之廠商名單後，據以通知領標廠商，前往指定地點
參加圍標會議等情（原判決事實二）。互核以觀，原判決係就檢
察官起訴書記載之事實而為裁判，依首開說明，要無所謂對於未
受請求之事項予以判決之違背法令之情形。又原確定判決已於理
由內說明：刑法已於九十四年二月二日修正通過，經總統公布，
並於九十五年七月一日生效施行，關於公務員之定義，已有修正
。中華電信股份有限公司完成全民釋股後，已非屬「公營事業」
，自非國家、地方自治團體所屬機關，亦不具有法定職務權限；
而中華電信股份有限公司之營運係屬於私經濟之範圍，亦非受國
家、地方自治團體所屬機關依法委託，從事與委託機關權限有關
之公共事務。因此，中華電信股份有限公司之員工，不論是否負
責招標工程標單出售、審標及開標紀錄等業務，於刑法修正施行
後，即非屬公務員，因此鍾富成於刑法修正後已非屬公務員等旨
（原判決第二十五頁第四至二十五行），因而論處鍾富成以刑法
之背信未遂罪刑。據此，則鍾富成既無公務員身分，其行為自亦
無刑法第一百三十二條第一項之公務員洩漏國防以外之秘密罪之
適用。而原確定判決並未於事實認定鍾富成提供之廠商名單，屬
該條所定之國防以外應秘密之文書、圖畫、消息或物品，從而亦
無從認被告甲○○○犯有同條第三項之非公務員洩漏國防以外之
秘密罪，原確定判決未論被告以該罪，自無已受請求事項未予判
決之違法情形；且原確定判決依憑其所確認之事實，資以論斷被
告甲○○○以刑法之共同背信未遂罪，亦無適用法則不當之違法
情形。另查本件檢察官起訴被告甲○○○涉犯違反公平交易法罪
嫌部分，業經第一審判決諭知被告無罪確定（檢察官未提起第二
審上訴），非常上訴意旨認原確定判決就此部分未予論及，有已
受請求事項未予判決及理由不備之違法云云，不無誤會。本件非
常上訴意旨指摘原確定判決部分違法，為無理由，應予駁回。
據上論結，應依刑事訴訟法第四百四十六條，判決如主文。
中    華    民    國  九十七  年    四    月  二十五  日
                      最高法院刑事第四庭
                          審判長法官  林  增  福
                                法官  張  清  埤
                                法官  陳  世  雄
                                法官  蔡  國  在
                                法官  王  居  財
      本件正本證明與原本無異
                                      書  記  官
中    華    民    國  九十七  年    四    月  二十九  日
                                                 H


司法院資訊處製作；財團法人民間司法改革基金會備份。
